ACORDAO-COMPLETO-2586449

ACÓRDÃO 3705/2023 ATA 13/2023 - PRIMEIRA CÂMARA

VISTOS, relatados e discutidos estes autos, que tratam de ato inicial de aposentadoria emitido, no âmbito do Tribunal Regional Eleitoral de São Paulo, em favor da Sra. Valeria da Silva Cripa Pires,
ACORDAM os Ministros do Tribunal de Contas da União, reunidos em sessão da Primeira Câmara, diante das razões expostas pelo Relator, com fundamento no art. 71, inciso III, da Constituição Federal e nos arts. 1º, inciso V, 39, inciso II, e 45 da Lei 8.443/1992, em:
9.1. considerar ilegal o ato de aposentadoria da Sra. Valeria da Silva Cripa Pires, recusando seu registro;
9.2. dispensar o ressarcimento das quantias indevidamente recebidas, em boa-fé, consoante o Enunciado 106 da Súmula de Jurisprudência deste Tribunal;
9.3. determinar ao Tribunal Regional Eleitoral de São Paulo que:
9.3.1. faça cessar, no prazo de 15 (quinze) dias, contado a partir da ciência desta deliberação, os pagamentos decorrentes do ato impugnado, sob pena de responsabilidade solidária da autoridade administrativa omissa, consoante disposto nos arts. 71, inciso IX, da Constituição Federal e 262 do Regimento Interno desta Corte;
9.3.2. dê ciência desta deliberação à interessada, alertando-a de que o efeito suspensivo proveniente da interposição de eventuais recursos, caso não providos, não a exime da devolução dos valores indevidamente percebidos após a notificação;
9.3.3. envie a esta Corte de Contas, no prazo de 30 (trinta) dias, por cópia, comprovante de que a interessada teve ciência desta deliberação;
9.3.4. caso a interessada opte por continuar aposentada ou não tenha possibilidade jurídica de retornar à atividade, emita novo ato concessório no prazo de 30 (trinta) dias, recalculando os "quintos" incorporados, haja vista que, consoante às datas informadas no formulário e-Pessoal, não teria exercido as funções pelos dias necessários para a incorporação na forma que foi deferida;
9.4. orientar o Tribunal Regional Eleitoral de São Paulo a observar rigorosamente o que dispõe o art. 101 da Lei 8.112/1990, inclusive para fins de incorporação de "quintos"; e
9.5. determinar à AudPessoal que oriente seus servidores a examinarem o tempo de exercício de função informado pelo Tribunal Regional Eleitoral de São Paulo, de forma a apurar se está sendo observado o disposto no art. 101 da Lei 8.112/1990, de modo a evitar concessão irregular de "quintos".

Ato de aposentadoria.

Primeira Câmara

Tribunal Regional Eleitoral de São Paulo.

3. Interessados/Responsáveis:
3.1. Interessada: Valeria da Silva Cripa Pires (XXX.999.358-XX).

13.1. Ministros presentes: Walton Alencar Rodrigues (Presidente), Benjamin Zymler (Relator), Jorge Oliveira e Jhonatan de Jesus.
13.2. Ministro-Substituto presente: Weder de Oliveira.

BENJAMIN ZYMLER

Adoto como relatório o parecer da unidade técnica, cujos termos são os seguintes:
"INTRODUÇÃO
Trata-se de ato de aposentadoria, submetido, para fins de registro, à apreciação do Tribunal de Contas da União (TCU) , de acordo com o art. 71, inciso III, da Constituição Federal. O ato foi cadastrado e disponibilizado ao TCU por intermédio do Sistema e-Pessoal, na forma do art. 2º e 4º da Instrução Normativa TCU 78/2018.
O ato desse processo pertence às seguintes unidades:
Unidade emissora: Tribunal Regional Eleitoral de São Paulo.
Unidade cadastradora:  Tribunal Regional Eleitoral de São Paulo.
Subunidade cadastradora: Seção de Aposentadorias e Pensões.
EXAME TÉCNICO
Procedimentos aplicados
Os procedimentos para exame, apreciação e registro de atos de pessoal encontram-se estabelecidos na Instrução Normativa TCU 78/2018 e na Resolução TCU 206/2007. Essas normas dispõem que os atos de pessoal disponibilizados por meio do e-Pessoal devem ser submetidos previamente a críticas automatizadas, com base em parâmetros predefinidos.
As críticas das informações cadastradas na etapa de coleta do ato foram elaboradas e validadas levando-se em conta as peculiaridades de cada ato. Os itens verificados nessa etapa são inerentes a dados cadastrais, fundamentos legais, mapa de tempo, ficha financeira, assim como eventuais ocorrências de acumulação. Trata-se de verificações abrangentes, minuciosas e precisas e sem a necessidade de ação humana e, portanto, menos suscetível a falhas. As críticas aplicadas estão discriminadas no sistema, no Menu e-Pessoal, opção "Crítica", que podem ser acessadas mediante concessão de perfil específico a servidores do TCU responsáveis pela análise.
Além das críticas automatizadas, há verificação humana adicional no caso de haver alertas do sistema ou informações não formatadas, como esclarecimentos do gestor ou do controle interno.
As críticas também consideram os registros do Sistema Integrado de Administração de Recursos Humanos (Siape) . O Siape disponibiliza informações atualizadas sobre as parcelas que integram os proventos, diferentemente, portanto, do e-Pessoal, que informa as parcelas no momento do registro do ato.
Essa confrontação com o Siape fornece uma visão atual e verdadeira da situação, o que permite descaracterizar irregularidades e inconsistências que, embora constantes do e-Pessoal, já foram corrigidas.
As verificações detectadas no ato encontram-se discriminadas na aba de pendências do ato no sistema e-Pessoal, bem como no espelho do ato contemplado por esta instrução.
Exame das Constatações
Ato: 37482/2021 - Inicial - Interessado (a) : VALERIA DA SILVA CRIPA PIRES - CPF: XXX.999.358-XX
Parecer do Controle Interno: considerar o ato Legal com esclarecimentos. Justificativa:  Tendo em vista o quanto solicitado no Ofício nº 0351/2012 -- Sefip -- Circular informamos que a servidora Valéria da Silva Cripa Pires, obteve por meio do V. Acórdão TRE/SP n.º 165701, publicado no Diário Oficial do Estado de 11/12/2008, averbação de tempo de serviço prestado ao Instituto de Psicologia da Universidade de São Paulo, bem como à atividade privada (certificado pelo INSS) , porém não constam do processo de contagem de tempo de serviço os respectivos comprovantes de recolhimento das contribuições, que são anteriores a julho/1994. Informamos que o presente ato de alteração de aposentadoria foi emitido em cumprimento ao Ofício 13873/2021 -- TCU/Seproc, recebido em 05/04/2021, em decorrência do julgamento pela ilegalidade da aposentadoria da servidora pelo TCU no Acórdão 4658/2021-TCU-Segunda Câmara.  Ressaltamos ainda que a Parcela Compensatória referente à VPNI Quintos é composta pelo valor da incorporação até então recebida, 5/5 de CJ-2, subtraído dos quintos e décimos considerados regulares conforme entendimento exarado no aresto citado, ou seja, 1/5 de FC-5 e 5/10 de CJ-2. Em valores: R$ 6.071,16 - R$ 3.722,46 = 2.348,70. 
Constatações e análises:
1.1.1. Houve o registro de pelo menos uma rubrica com 'Denominação para análise pelo TCU = Vantagem de caráter pessoal (0270.00 - V P N I QUINTOS - PARCELA COMPENSATÓRIA - RE 638.115/CE (Vantagem de caráter pessoal - Parcela Compensatória (quintos/décimos) ) - R$ 2.348,70) .
Justificativa do Gestor de Pessoal: Não há. Verificação efetuada no âmbito do TCU.
Análise do Controle Interno:  Não há. Verificação efetuada no âmbito do TCU.
Análise da Equipe Técnica: Ilegal
Trata-se de análise de ato de aposentadoria encaminhado em substituição ao ato 40578/2020. O ato anterior foi considerado ilegal pela Corte de Contas, consoante o Acórdão 4658/2021-TCU-Segunda Câmara de relatoria do Ministro Bruno Dantas. Conforme assinalou o Ministro Bruno Dantas:
'As concessões em estudo contemplam fração de quintos incorporada pelo exercício de função comissionada após 8/4/1998, não havendo registro, nos atos, de que elas decorram de decisão judicial transitada em julgado. Assim, nos termos definidos pelo STF, referidas frações se sujeitam a absorções por quaisquer reajustes futuros, devendo o órgão de origem providenciar sua conversão em parcela compensatória destacada, o que deve ser esclarecido nos novos atos a serem encaminhados ao TCU.'
Deste modo, a UJ encaminhou novo ato para a inativa. No novo ato o Tribunal Regional Eleitoral do Estado de São Paulo destacou as funções comissionadas incorporadas até 8/4/1998 e transformou em parcela compensatória as funções comissionadas incorporadas após 8/4/1998 (rubrica PARCELA COMPENSATÓRIA R$ 2.348,65) . Contudo, é ilegal a concessão da vantagem de quintos/décimos (mesmo já transformada em parcela compensatória) em razão do exercício de funções comissionadas após o advento da Lei 9.624/1998. Assim, o fato de o Gestor de Pessoal ter transformado a parcela de quintos/décimos incorporados entre o período de 8/4/1998 a 4/9/2001 em Parcela Compensatória a ser absorvida pelos reajustes futuros não muda a ilegalidade da rubrica, visto que ela é oriunda de parcela incorporada irregularmente.
1.1.2. Houve o registro de pelo menos uma rubrica com 'Denominação para análise pelo TCU = Vantagem de caráter pessoal (25 - V P N I QUINTOS (Vantagem de caráter pessoal - Incorporação de quintos/décimos de função) - R$ 3.722,46) .
Justificativa do Gestor de Pessoal: Não há. Verificação efetuada no âmbito do TCU.
Análise do Controle Interno:  Não há. Verificação efetuada no âmbito do TCU.
Análise da Equipe Técnica: Ilegal
Trata-se de análise de ato de aposentadoria encaminhado em substituição ao ato 40578/2020. O ato anterior foi considerado ilegal pela Corte de Contas, consoante o Acórdão 4658/2021-TCU-Segunda Câmara de relatoria do Ministro Bruno Dantas. Conforme assinalou o Ministro Bruno Dantas:
'As concessões em estudo contemplam fração de quintos incorporada pelo exercício de função comissionada após 8/4/1998, não havendo registro, nos atos, de que elas decorram de decisão judicial transitada em julgado. Assim, nos termos definidos pelo STF, referidas frações se sujeitam a absorções por quaisquer reajustes futuros, devendo o órgão de origem providenciar sua conversão em parcela compensatória destacada, o que deve ser esclarecido nos novos atos a serem encaminhados ao TCU.'
Deste modo, a UJ encaminhou novo ato para a inativa. No novo ato o Tribunal Regional Eleitoral do Estado de São Paulo destacou as funções comissionadas incorporadas até 8/4/1998 e transformou em parcela compensatória as funções comissionadas incorporadas após 8/4/1998 (rubrica PARCELA COMPENSATÓRIA R$ 2.348,65) . Contudo, é ilegal a concessão da vantagem de quintos/décimos (mesmo já transformada em parcela compensatória) em razão do exercício de funções comissionadas após o advento da Lei 9.624/1998. Assim, o fato de o Gestor de Pessoal ter transformado a parcela de quintos/décimos incorporados entre o período de 8/4/1998 a 4/9/2001 em Parcela Compensatória a ser absorvida pelos reajustes futuros não muda a ilegalidade da rubrica, visto que ela é oriunda de parcela incorporada irregularmente.
O quadro resumo de ocorrências e, quando for o caso, o detalhamento da norma legal e da jurisprudência para as inconsistências acima elencadas encontra-se no anexo II dessa instrução.
CONCLUSÃO
A abrangência e a profundidade das verificações levadas a efeito fundamentam convicção de que o ato 37482/2021 pode ser apreciado pela ilegalidade, em razão das irregularidades apontadas no item Exame das Constatações desta instrução, que representam afronta à legislação e à jurisprudência de referência
PROPOSTA DE ENCAMINHAMENTO
Ante o exposto, com fundamento no art. 71, inciso III, da Constituição Federal, no art. 1º, inciso V, e art. 39, incisos I e II, da Lei 8.443/1992, no art. 260 do Regimento Interno do Tribunal de Contas da União, propõe-se: 
Considerar ILEGAL e recusar registro do ato de Aposentadoria 37482/2021 - Inicial de VALERIA DA SILVA CRIPA PIRES do quadro de pessoal do órgão/entidade Tribunal Regional Eleitoral de São Paulo, com base nos arts. 71, inciso III, da Constituição Federal, 1º, inciso V, e 39, inciso II, da Lei 8.443/1992 e 260, § 1º, do Regimento Interno."
2.	O Ministério Público junto a esta Corte de Contas manifestou-se de acordo com a proposta formulada pela unidade técnica.
	É o Relatório.

não há.

Procurador Rodrigo Medeiros de Lima.

APOSENTADORIA. INCLUSÃO, NOS PROVENTOS, DA VANTAGEM RELATIVA A "QUINTOS" EM DESACORDO COM A LEGISLAÇÃO DE REGÊNCIA. INSTITUIÇÃO DE PARCELA COMPENSATÓRIA PELO PRÓPRIO ÓRGÃO JURISDICIONADO. NÃO OBSERVÂNCIA DO ART. 101 DA LEI 8.112/1990. TEMPO INSUFICIENTE PARA A INCORPORAÇÃO NA FORMA QUE FOI DEFERIDA. ILEGALIDADE. NEGATIVA DE REGISTRO. DETERMINAÇÕES.

APOSENTADORIA (APOS)

Unidade de Auditoria Especializada em Pessoal (AudPessoal).

Em julgamento, ato inicial de aposentadoria emitido, no âmbito do Tribunal Regional Eleitoral de São Paulo, em favor da Sra. Valeria da Silva Cripa Pires, ex-ocupante do cargo de analista judiciário.
2.	Instruindo o feito, a unidade técnica manifesta-se pela negativa de registro do ato, asseverando ser "ilegal a concessão da vantagem de quintos/décimos (mesmo já transformada em parcela compensatória) em razão do exercício de funções comissionadas após o advento da Lei 9.624/1998. Assim, o fato de o Gestor de Pessoal ter transformado a parcela de quintos/décimos incorporados entre o período de 8/4/1998 a 4/9/2001 em Parcela Compensatória a ser absorvida pelos reajustes futuros não muda a ilegalidade da rubrica, visto que ela é oriunda de parcela incorporada irregularmente".
3.	O Ministério Público junto a esta Corte de Contas manifestou-se de acordo com a proposta formulada pela unidade técnica.
4.	Informam os autos que a interessada teve incluídas, em seus proventos de aposentadoria, parcelas decorrentes do exercício de função comissionada de códigos FC-5 (1/5) e CJ-2 (8/10) , sendo que parte do período considerado para esta última incorporação (3/10 de CJ-2) se deu após a definitiva extinção do instituto, ocorrida em 8/4/1998, com a publicação da Lei 9.624/1998.
5.	Sobre a matéria, o entendimento fixado em regime de repercussão geral pelo Supremo Tribunal Federal (STF) é no sentido de que "ofende o princípio da legalidade a decisão que concede a incorporação de quintos pelo exercício de função comissionada no período de 8/4/1998 até 4/9/2001, ante a carência de fundamento legal" (Tema 395, RE 638.115/CE) .
6.	Outrossim, no que diz respeito à modulação dos efeitos da referida decisão, a Suprema Corte, ao apreciar os embargos de declaração opostos por diversos sindicatos de servidores públicos e pelo Ministério Público Federal, manifestou-se no sentido de que somente os servidores públicos beneficiados por decisão judicial transitada em julgado poderiam manter, de forma definitiva, os "quintos" incorporados no período de 8/4/1998 até 4/9/2001.
7.	De outro lado, caso a incorporação irregular estivesse assentada em decisão administrativa do órgão jurisdicionado ou em decisão judicial sem trânsito em julgado, o pagamento da parcela estaria assegurado "até sua absorção integral por quaisquer reajustes futuros concedidos aos servidores".
8.	Veja-se, a propósito, o seguinte trecho da ata de julgamento dos embargos de declaração apreciados em 18/12/2019, modulando os efeitos do que restou decidido no RE 638.115/CE, in verbis:
"O Tribunal, por maioria, acolheu parcialmente os embargos de declaração, com efeitos infringentes, para reconhecer indevida a cessação imediata do pagamento dos quintos quando fundado em decisão judicial transitada em julgado [...]. No ponto relativo ao recebimento dos quintos em virtude de decisões administrativas, o Tribunal, em razão de voto médio, rejeitou os embargos e, reconhecendo a ilegitimidade do pagamento dos quintos, modulou os efeitos da decisão de modo que aqueles que continuam recebendo até a presente data em razão de decisão administrativa tenham o pagamento mantido até sua absorção integral por quaisquer reajustes futuros concedidos aos servidores. [...] Por fim, o Tribunal, por maioria, também modulou os efeitos da decisão de mérito do recurso, de modo a garantir que aqueles que continuam recebendo os quintos até a presente data por força de decisão judicial sem trânsito em julgado tenham o pagamento mantido até sua absorção integral por quaisquer reajustes futuros concedidos aos servidores [...]" (grifos acrescidos) .
9.	No caso concreto, conforme asseverado pela unidade técnica, verifica-se, mediante consulta ao contracheque da interessada e ao próprio ato ora em julgamento, que o órgão de origem já converteu a incorporação tida por ilegal em parcela compensatória, transformando-a em rubrica intitulada "V P N I QUINTOS - PARCELA COMPENSATÓRIA - RE 638.115/CE".
10.	Desse modo, a despeito da ilegalidade da incorporação, a interessada faria jus à manutenção do pagamento da vantagem, nos termos da modulação determinada pelo Supremo Tribunal Federal no RE 638.115/CE.
11.	Ocorre, todavia, que, da análise do mapa de tempo de funções exercidas pela interessada, verifico que o cômputo do tempo de serviço considerou o ano comercial, a saber, de 360 dias, o que não é correto, pois viola o art. 101 da Lei 8.112/1990 (grifo acrescido) :
"Art. 101. A apuração do tempo de serviço será feita em dias, que serão convertidos em anos, considerado o ano como de trezentos e sessenta e cinco dias."
12.	Assim sendo, aplicando corretamente a disposição legal acima mencionada, verifico que a interessada não faria jus à incorporação de "quintos" na forma que lhe foi deferida, impondo-se o recálculo da vantagem, excluindo-se, ainda, o excesso eventualmente apurado.
13.	Ademais, é plausível supor que o órgão de origem esteja adotando a mesma metodologia de cômputo de tempo de função para outras concessões, motivo pelo qual é imprescindível que a unidade instrutora confira os tempos que são informados no formulário e-Pessoal, o que não é feito pela crítica automática.
	Ante o exposto, VOTO por que seja adotada a deliberação que ora submeto à apreciação deste Colegiado.
TCU, Sala das Sessões, em 2 de maio de 2023.
BENJAMIN ZYMLER 
Relator